【裁判字號】    95,財管,12
【裁判日期】    950504
【裁判案由】    指定遺產管理人
【裁判全文】
臺灣高雄地方法院民事裁定              95年度財管字第12號
聲  請  人  第一商業銀行股份有限公司
法定代理人  甲○○
代  理  人  乙○○
被繼承人    丁○○
上聲請人聲請對被繼承人丁○○指定遺產管理人事件，本院裁定
如下：
  主  文
指定財政部國有財產局台灣南區辦事處為被繼承人丁○○之遺產
管理人。
程序費用由被繼承人丁○○之遺產負擔。
  理  由
一、聲請意旨略以：被繼承人丁○○（男，民國○○年○ 月○ 日生
    ，身分證統一編號：Ｚ000000000號，生前籍設高雄市○○區
    ○○路6 之1 號），於民國94年9 月28日死亡，遺留有高雄
    市○○區○○段237 號共有土地2 筆及門牌號碼高雄市○○
    區○○路6 之1 號之房屋1 棟，惟其繼承人均拋棄繼承權或
    已死亡，因聲請人為被繼承人丁○○之債權人，爰依遺產及
    贈與稅法第6 條第2 項暨非訟事件法第145 條第1 項規定，
    聲請指定財政部國有財產局臺灣南區辦事處為被繼承人丁○○之遺產管理人等語，並提出民事聲請強制執行狀、不動產
    標示明細、相關戶籍謄本資料、本院家事法庭函、繼承系統
    表、借據、土地及建物登記謄本、土地及建物設定抵押權設
    定契約書、土地及建物他項權利證明書影本各1 件為證。
二、按無遺囑執行人及繼承人者，為依法選定遺產管理人為遺產
    稅之納稅義務人。其應選定遺產管理人，於死亡發生之日起
    6 個月內未經選定呈報法院者，或因特定原因不能選定者，
    稽徵機關得依非訟事件法之規定，申請法院指定遺產管理人
    ，遺產及贈與稅法第6 條第1 項第3 款及第2項 定有明文。
    次按繼承開始時，繼承人有無不明，而無親屬會議或親屬會
    議不能於1 個月內選定遺產管理人時，得由利害關係人或檢
    察官聲請法院選任之；又先順序繼承人均拋棄其繼承權時，
    由次順序之繼承人繼承，其次順序之繼承人有無不明或第四
    順序之繼承人均拋棄其繼承權者，準用關於無人承認繼承之
    規定，此觀民法第1178條第2 項、第1176條第6 項規定自明
    。準此，繼承人均拋棄其繼承權者，得由稽徵機關申請法院
    指定遺產管理人。
三、經查：
（一）被繼承人丁○○於94年9月28日死亡，其第一順位繼承人
      即其及子女戊○○、曾彥士，以及第三順位繼承人己○○
      、丙○○及庚○○均已拋棄繼承，而第二順位繼承人即其
      父母曾加亨、曾陳玉春，以及第四順位繼承人即曾彼、陳
      叔謙、曾葉環及陳呂音已已死亡等情，已據聲請人提出繼
      承系統表、95年1 月11日雄院隆家雄94繼2243字第100 號
      函影本及相關戶籍謄本各1 份為證，並經本院依職權調取
      本院94年度繼字第2243號拋棄繼承權卷宗核閱屬實。依前
      開民法第1176條第6項 規定，準用關於無人承認繼承之規
      定，而被繼承人丁○○之繼承人並未於死亡發生之日起6
      個月內選定遺產管理人呈報本院，是本件聲請人依遺產及
      贈與稅法第6 條第2 項規定向本院聲請指定遺產管理人，
      自屬有據。
（二）本院審酌：
    (一)被繼承人丁○○之繼承人即其子女戊○○、曾彥士，以及
      第三順位繼承人己○○、丙○○及庚○○均已拋棄繼承，
      本無義務就被繼承人丁○○之遺產再為管理，且本院發函
      通知上開拋棄繼承權人，於函到10日內陳報是否願擔任被
      繼承人丁○○之遺產管理人，該通知均已分別送達渠等，
      然戊○○、己○○、丙○○及庚○○均回覆無意願擔任
      本件遺產管理人，而曾彥士則未據回覆，有聲明書1 份各
      該送達證明附卷可稽，是該等拋棄繼承人既均無意擔任遺
      產管理人，又未組成親屬會議選任遺產管理人，自更遑論
      指定其等中之一人為遺產管理人時，其等能順利進行本件
      被繼承人遺產之管理。
    (二)至於上開拋棄繼承權人己○○，雖為被繼承人所擔保償務
      之主債務人，有前開聲請人所提出之借據1 份附卷可佐，
      惟經本院依職權函查己○○入出境資料之結果，己○○有
      多次出入境之紀錄，更自95年2 月2 日出境後，迄今未有
      再入境之紀錄，此有內政部警政署入出境管理局95年4 月
      11 日 境信慧字第09510042040 號函1 份附卷可查，則如
      考慮因己○○為被繼承人丁○○所擔保債務之主債務人，
      應對債務償還較為熟悉而選任己○○擔任本件遺產管理人
      ，則恐因己○○長期滯留於境外，而無法實際進行遺產管
      理之相關事宜，故自不宜選任己○○擔任本件遺產管理人
      。。
    (三)又雖本院依職權向高雄律師公會函查有意願擔任本件遺產
      管理人之律師名單，惟經通知聲請人表示意見之結果，聲
      請人仍表示請求指定國有財產局南區辦事處為被繼承人丁○○之遺產管理人，此有聲請人95年4 月27日聲請狀1 份
      附卷可參。本院審酌上揭拋棄繼承權人既已行使法律所賦
      予之拋棄繼承權，並可知均不願擔任遺產管理人，顯已不
      願再與被繼承人之遺產有何糾葛，不能僅因其等係被繼承
      人丁○○之親屬，即認其等有擔任被繼承人丁○○遺產管
      理人之義務。況擔任遺產管理人須熟悉相關法律程序，否
      則尚有稅捐相關法令之罰責，實非一般親屬或其中受有高
      等教育之知識份子卻不具遺產管理相關知識之人必然可勝
      任，如強令無管理意願之被繼承人親屬擔任遺產管理人，
      不僅陷該任遺產管理之人稍有不慎即涉罰責，並徒惹民怨
      ，是本院認前開拋棄繼承人均不適宜擔任本件遺產管理人
      。
    (四)又依民法第1185條之規定，無人繼承之遺產，於清償債權
      、交付遺贈物後，如有賸餘歸屬國庫，從而無人繼承之遺
      產若有賸餘，終歸國家所取得，故相較於指定律師而言，
      若由管理國有財產之機關處理無人繼承之遺產，在公益上
      自較有利。況如非經遺產管理程序即由遺產管理人完成清
      償債權並交付遺贈物等清算程序前，實無從知悉該遺產是
      否有賸餘，苟以繼承人均拋棄繼承推論該遺產無賸餘，不
      免擅斷，再參以無人繼承之遺產如有賸餘即歸國庫，而由
      職司國有財產管理之機關管理，如無賸餘則職司國有財產
      管理之機關即不願管理，兩相對照，顯與國家機關具有公
      益性質甚不相符。又職司國有財產管理之機關代為管理無
      人繼承之遺產所為支出雖係由納稅義務人共同承擔，惟國
      有財產管理之機關既有取自無人繼承，且無負債之遺產，
      又係國家機關，衡諸社會保險之概念，該支出實與社會公
      平正義無違，況該支出如由擔任遺產管理人之拋棄繼承人
      個人承擔，豈非更不公平 (蓋該拋棄繼承人可能僅因係被
      繼承人之親屬，且所受教育又較高如此而已，並未獲得其
      他利益）？更遑論本件被繼承人丁○○遺有不動產可供拍
      賣償債，擔任其遺產管理人所墊付之管理費用及報酬，於
      遺產處分時仍可優先分配歸墊，並不會使國庫因墊付費用
      而受損害。況國有財產管理之機關就遺產管理之相關法律
      程序亦相當熟悉，若擔任遺產管理人，不僅不致對其造成
      過重之負擔，且可使被繼承人丁○○之遺產儘速分配確定
      ，稅捐機關儘早課得應收稅款，減少國家稅收之損失，兩
      相權衡，實難謂有何損害。故不論遺產有無賸餘，均與已
      拋棄繼承之人無涉，是職司國有財產管理之機關擔任該等
      遺產之遺產管理之人自屬適宜，而不應將此責任推由已與
      遺產無涉之拋棄繼承人負擔。因此，本院認被繼承人丁○○之遺產既係在高雄市內，自宜指定財政部國有財產局台
      灣南區辦事處為被繼承人丁○○之遺產管理人。
四、依非訟事件法第157 條，裁定如主文。
中    華    民    國    95    年    5     月    4     日
                  家事法庭法  官  李怡諄
上為正本係照原本作成。
如對本裁定抗告須於裁定送達後10日內向本院提出抗告狀。
中    華    民    國    95    年    5     月    4     日
                          書記官  李憶如


司法院資訊處製作；財團法人民間司法改革基金會備份。
